臺灣屏東地方法院刑事判決　　　　　　　100年度選訴字第8號
公　訴　人　臺灣屏東地方法院檢察署檢察官
被　　　告　尤江金鈕
上列被告因違反公職人員選舉罷免法案件，經檢察官提起公訴（
99年度選偵字第175 號），本院判決如下：
    主  文
尤江金鈕有投票權之人，收受賄賂，而許以其投票權為一定之行
使，處有期徒刑月，如易科罰金，以新臺幣壹仟元折算壹日。
緩刑貳年。褫奪公權壹年，收受之賄賂新臺幣壹仟元沒收。
    事  實
一、張誌琮（已審結）原係屏東縣恆春鎮仁壽里之里長，且為屏
    東縣恆春鎮仁壽里第19屆里長選舉候選人，尤江金鈕則係設
    籍於屏東縣鎮恆春鎮仁壽里之里民，為該選區（屏東縣恆春
    鎮仁壽里）里長選舉有投票權之選民。張誌琮為期能順利當
    選里長，竟與曹文煌（已審結）共同基於對該次仁壽里里長
    有投票權人交付賄賂，而約其投票權為一定行使之單一犯意
    聯絡，先於民國99年6月4日上午10時許，在屏東縣恆春鎮○
    ○路○段244號曹文煌住處，交付曹文煌現金新台幣（以下同
    ）9千元，並指示其向設籍於恆春鎮仁壽里且有投票權之不
    特定選民以每人發放現金1千至2千元之方式，交付賄賂而約
    其於里長選舉將票投給張誌琮。曹文煌遂於99年6月5日上午
    ，在恆春鎮○○路○段236號前交付1千元予該選區內具有投
    票權之尤江金鈕，並約定就該次仁壽里里長選舉，將選票投
    給張誌琮，而約尤江金鈕投票權為一定之行使，尤江金鈕則
    基於投票收賄之犯意，收下上開1 千元之賄款，且同意投票
    予張誌琮。
二、嗣經臺灣屏東地方法院檢察署檢察官接獲檢舉後指揮法務部
    調查局屏東縣調查站及屏東縣政府警察局恆春分局，陸續傳
    喚曹文煌、尤江金鈕等人接受調查後，經尤江金鈕繳交收受
    之賄款1 千元，尤江金鈕並於檢察官偵查中自白犯行，始悉
    全情。。
三、案經屏東縣政府警察局恆春分局、法務部調查局屏東縣調查
    站移送臺灣屏東地方法院檢察署檢察官偵查起訴。
    理  由
一、證據能力：
(一)、本件被告尤江金鈕及同案被告曹文煌、王國甫、王葉秀珠、
    尤黃敏妹、尤照郎、尤勝能、尤智勇、尤達琳（王國甫等7
    人均已審結）所為不利於己之陳述，並無出於強暴、脅迫、
    利誘、詐欺、疲勞訊問、違法羈押或其他不正之方法，亦非
    違反法定障礙事由經過期間不得訊問或告知義務之規定而為
    ，依刑事訴訟法第156 條第1 項、第158 條之2 規定，應認
    其有證據能力。
(二)、按被告以外之人於偵查中向檢察官所為之陳述，除顯有不可
    信之情況者外，得為證據，刑事訴訟法第159 之1 第2 項定
    有明文。偵查中對被告以外之人所為之偵查筆錄，或被告以
    外之人向檢察官所提之書面陳述，性質上均屬傳聞證據。惟
    現階段刑事訴訟法規定，檢察官代表國家偵查犯罪、實施公
    訴，依法其有訊問被告、證人及鑑定人之權，證人、鑑定人
    且須具結，實務運作時，檢察官偵查中向被告以外之人所取
    得之陳述，原則上均能遵守法律規定，不致違法取供，其可
    信度極高，查證人即同案被告曹文煌、王國甫、王葉秀珠、
    尤黃敏妹、尤照郎、尤勝能、尤智勇、尤達琳於偵查中以證
    人身分具結所為之陳述，均未提及檢察官在偵查時有以強暴
    、脅迫等不法取供之情形，且均已具結擔保其真實性，被告
    尤江金鈕並未釋明上開證述有何顯不可信之情形，且均已於
    審判中經被告進行詰問，給予對質之機會，應認具有證據能
    力。
(三)、按刑事訴訟法第158 條之3 規定：「證人、鑑定人依法應具
    結而未具結者，其證言或鑑定意見，不得作為證據。」所謂
    「依法應具結而未具結者」，係指檢察官或法官依刑事訴訟
    法第175 條之規定，以證人身分傳喚被告以外之人（證人、
    告發人、告訴人、被害人、共犯或共同被告）到庭作證，或
    雖非以證人身分傳喚到庭，而於訊問調查過程中，轉換為證
    人身分為調查時，此時其等供述之身分為證人，則檢察官、
    法官自應依刑事訴訟法第186 條有關具結之規定，命證人供
    前或供後具結，其陳述始符合刑事訴訟法第158 條之3 之規
    定，而有證據能力。若檢察官或法官非以證人身分傳喚而以
    告發人、告訴人、被害人或共犯、共同被告身分傳喚到庭為
    訊問時，其身分既非證人，即與「依法應具結」之要件不合
    ，縱未命其具結，純屬檢察官或法官調查證據職權之適法行
    使，當無違法可言。前揭非以證人之身分在審判中之陳述筆
    錄，倘該被告以外之人已經法院以證人身分傳喚到庭並經具
    結作證，且由被告為反對詰問，或有前揭傳喚不能或詰問不
    能之情形外，該未經具結之陳述筆錄因屬審判上之陳述，自
    有證據能力；若係在另案法官面前作成之陳述筆錄，本質上
    亦屬傳聞證據，自得依本法第159 條之1 第1 項之規定，認
    有證據能力，不能因陳述人未經具結，即一律適用刑事訴訟
    法第158 條之3 之規定，排除其證據能力（最高法院96年度
    台上第3527號判決意旨參照）。同案被告曹文煌、王國甫、
    王葉秀珠、尤黃敏妹、尤照郎、尤勝能、尤智勇、尤達琳於
    檢察官偵訊中，係以被告身分傳喚到庭為訊問，縱未命具結
    ，當無違法可言，且曹文煌等人於本院審理中，業經本院以
    證人身分傳喚到庭並經具結作證，且由被告為反對詰問，其
    等於檢察官偵訊中未經具結之陳述筆錄，本質上亦屬傳聞證
    據，自得依本法第159 條之1 第2 項之規定，認有證據能力
    。
(四)、按被告以外之人於審判外之言詞或書面陳述，除法律有規定
    外，不得作為證據；被告以外之人於檢察事務官、司法警察
    官或司法警察調查中所為之陳述，與審判中不符時，其先前
    之陳述具有較可信之特別情況，且為證明犯罪事實存否所必
    要，得為證據，刑事訴訟法第159 條第1 項、第159 條之2
    分別定有明文。是以被告以外之人於審判外之言詞或書面，
    即屬傳聞證據，因有悖法院直接審理及言詞審理之精神，妨
    礙當事人之反對詰問權，影響程序正義之實現，除法律別有
    規定外，原則上不具證據能力。又刑事訴訟法第159 條之2
    所謂「前後陳述不符」之要件，應就前後階段之陳述進行整
    體判斷，以決定其間是否具有實質性差異，而所謂「較可信
    之特別情況」，亦應就前後陳述時之各種外部情況進行比較
    ，以資決定何者外部情況具有可信性，若陳述係在特別可信
    之情況下所為，則虛偽陳述之危險性不高，雖係審判外陳述
    ，或未經被告反對詰問，仍得承認其有證據能力。查證人即
    被告曹文煌、王國甫、王葉秀珠、尤黃敏妹、尤照郎、尤勝
    能、尤智勇、尤達琳等人於警詢時之證述，依筆錄記載內容
    ，係採取一問一答方式，又審諸渠等於警詢時之供述較接近
    案發時點，記憶應較為清晰，憑信性甚高，當時復未直接面
    對被告張誌琮、曹文煌，證述當時心理較為篤定、壓力較小
    ，較有可能據實陳述，再觀以上開證人於警詢所為證述內容
    與渠等在檢察官初訊時所陳一致，在檢察官及本院面前均未
    表示為遭受不正方法訊問或非出於其自由意志而為供述，益
    徵上開證人於警詢之陳述應具有任意性；再上開證人於本院
    審理時仍就渠等曾自被告曹文煌收受如事實欄所示之金錢一
    事證述不移，僅改稱當時係曹文煌交付金錢讓渠等過端午節
    云云，足認同案被告曹文煌與前開證人王國甫、王葉秀珠、
    尤黃敏妹、尤江金鈕、尤照郎、尤勝能、尤智勇、尤達琳曾
    有金錢收受之情節應非子虛，渠等於本院所為證詞，顯係經
    權衡輕重，為袒護同案被告張誌琮、曹文煌或恐證述對其等
    本身不利等因素而為之託詞，憑信性甚低，是本院依上開證
    人警詢時之外部附隨環境或條件觀察，認渠等於警詢中所為
    與本院審理時不符之陳述顯有較可信之特別情況，基於發見
    真實之需求，且為證明被告犯罪事實之存否為有必要，本院
    斟酌上開供述證據之取得過程並無瑕疵，且與本案待證事實
    間具有相當之關聯性，應認上開證人於警詢之陳述符合刑事
    訴訟法第159 條之2 之情形，而有證據能力。
二、訊之被告尤江金鈕坦承同案被告曹文煌於本件選舉前給伊1
    千元等語，惟嗣後改稱未收受該1 千元，並矢口否認有何投
    票受賄之犯行，辯稱：沒有收受賄賂，伊不會拿那種錢云云
    。
三、經查：
(一)、屏東縣恆春鎮仁壽里第19屆里長選舉投票日係99年6 月12日
    ，被告張誌琮為該次選舉仁壽里里長候選人，被告尤江金鈕
     設籍在該仁壽里，就該次里長選舉均為有投票權之人之事實
    ，有屏東縣選舉委員會100 年2 月18日屏選一字第10000002
    29號函附之屏東縣恆春鎮仁壽里第19屆里長選舉之候選人名
    單、選務工作逐日進度表卷可按（本院卷第41-44 頁），並
    有被告尤江金鈕之全戶戶籍資料查詢結果在卷可按（本院卷
    186 頁），此部分之事實，堪以認定。
(二)、同案被告張誌琮於99年6 月4 日上午10時許在恆春鎮○○路
    ○ 段244 號曹文煌之住處交付曹文煌9 千元，並指示其向設
    籍於恆春鎮仁壽里有投票權之選民行賄之事實，業據證人即
    同案被告曹文煌於警詢中證稱：於99年6 月4 日早上，10時
    左右，里長張誌琮拿9 千元給我，請我幫忙將錢發給左右鄰
    居，每戶每人1 千元等語（99年度選他字第177 號卷第
    14-16 頁），堪認張誌琮確有交付9 千元予曹文煌用以行賄
    買票之用。又曹文煌於上開時間、地點基於投票行賄之意思
    交付被告尤江金鈕1 千元之事實，業據證人即被告曹文煌於
    警詢中證稱：於99年6 月4 日早上，10時左右，里長張誌琮
    拿9 千元給我，請我幫忙將錢發給左右鄰居，每戶每人1 千
    元，我給尤江金紐1 千元，並要求她於投票時投給張誌琮，
    ，因為張誌琮是鄰居而且是妻子口頭上稱之為舅舅才幫忙，
    里長候選人張誌琮沒有拿名冊給我發放賄選金只是口頭上交
    代我發放賄金給該上述之選民，是候選人張誌琮一再拜託，
    純粹幫忙，是用現金行賄，都已當面發交給選民，尤江金鈕
    在本(19)屆恆春鎮仁壽里選舉中都有投票權等語在卷（99
    年度選他字第177 號卷第14-16 頁）。證人曹文煌於檢察官
    偵訊中亦結證：尤江金鈕是在6 月4 日上午在她家門口給她
    1 千元，我都是說以前支持誰，就支持誰，所有人都是在4
    日給的，只有尤達琳是在5 日或6 日晚上給的等語（99年度
    選他字第177 號卷第96-97 頁）。證人即同案被告尤黃敏妹
    於檢察官偵訊中亦結證：當時曹文煌給尤江金鈕錢的時候，
    我去倒垃圾，曹文煌給我2 千元，說我兒子從外面工作回來
    要投給張誌琮，我兒子在高雄工作，我收錢的時間跟尤江金
    鈕差不多，我跟尤江金鈕都住在那附近；曹文煌拿2 千元給
    我，一票1 千元，另外一票是我兒子的，但是我沒有給我兒
    子的，我兒子也不在家，但我兒子後來有去投票等語（99
    年度選他字第177 號卷第86頁、108 頁）。被告尤江金鈕於
    警詢時供稱：是有一名同里的綽號「煌仔」男子，向我買票
    賄選，當場指認曹文煌就是「煌仔」，曹文煌是在99年6 月
    5 日上午約7 時許，在我住處主動拿錢向我買票，他拿仟元
    紙鈔1 張以現金向我買票，曹文煌拿錢向我買票時，說將選
    票投給里長候選人，登記第2 號的張誌琮，張誌琮是恆春鎮
    仁壽里的候選人，我收了都沒有表示意見就收下，曹文煌向
    我買票時另有王葉秀珠、綽號阿購仔（即尤黃敏妹），我們
    3 人在場等語在卷（99年度選他字第177 號卷第34-38 頁）
    。尤江金鈕於檢察官偵訊中亦結證：我鄰居煌仔在幾天前的
    上午7 點到9 點間在我家門口給了我1 千元，煌仔的國語名
    字要問王國甫，叫我投給舊的里長，當時庭上的王葉秀珠、
    尤黃敏妹都在場，我們三個人在那邊聊天等語明確（99年度
    選他字第177 號卷第86頁）。互核被告尤江金鈕與證人曹文
    煌、尤黃敏妹、王葉秀珠於警詢及檢察官初訊時供述之內容
    大致相符，證人曹文煌係於99年6 月5 日上午約7 、8 時許
    ，在王國甫住處前，分別向尤黃敏妹及被告尤江金鈕行賄，
    當時尚有王葉秀珠在場等情，亦分別據尤黃敏妹、尤江金鈕
    、王葉秀珠於警詢、檢察官偵訊時供述明確。被告尤江金鈕
    與證人曹文煌、於警詢、檢察官偵訊中之供述，除行賄、交
    付賄款之時間、地點均相符合外，就行賄當時現場情景之描
    述亦相一致，應係出於自由意志，且無虛偽捏造之可能，自
    可信為真實，而採為認定事實之證據。
(三)、被告尤江金鈕雖以前揭情詞置辯。惟查，被告尤江金鈕與同
    案被告曹文煌、王國甫、王葉秀珠、尤黃敏妹於警詢之供述
    及檢察官偵訊中結證就投票行賄、投票受賄、時間、地點，
    行賄時在場之人等情節，均相一致，若非親身經歷，顯難捏
    造上開情節，況被告尤江金鈕與上開同案被告所供述之各節
    復相一致，又被告尤江金鈕確有收受曹文煌交付之金錢，業
    據其於警、偵訊及本院審理中供述在卷，是其於警詢、偵訊
    中之供述應可認為與事實相符。雖被告尤江金鈕辯稱：曹文
    煌交付之1 千元係給伊看醫生云云。然查，曹文煌係退休之
    消防警員，存款有數百萬元，每月退休金6 萬餘元，在台北
    市擔任消防警察33年多等情，業據曹文煌於本院審理中陳明
    在卷，其長年居住台北市，退休金及財產固然不少，然先前
    既無於節日交付金錢予鄰居之舉動，且適逢選舉，其又在張
    誌琮之競選總部幫忙，在此敏感刻交付與一般賄選行情相當
    之每人現金1 千元予有投票權之鄰居，其動機亦屬可疑，況
    端午節之民俗節日係以划龍舟、吃粽子等活動為主，曹文煌
    若係端午節慰問鄰居亦可提供相關物資，而非於選舉前一週
    ，離端午節尚有一段時日交付現金每人1 千元。是被告尤江
    金鈕辯稱：係曹文煌給1 千元給伊看病云云，顯係避重就輕
    之詞不足採信。綜上足認，被告尤江金鈕收受曹文煌交付之
    1 千元時，曹文煌已明示或默示要求其於里長投票日，將票
    投給其助選之張誌琮，是被告尤江金鈕上開所辯，顯係事後
    避重就輕之詞，不足採信。
(四)、此外，復有被告尤江金鈕提出之賄款1 千元紙鈔1 張扣案可
    資佐證，足認被告尤江金鈕於警詢、檢察官偵訊時供稱曹文
    煌交付金錢，而約定投票權為一定行使等情，與事實相符，
    本件事證明確，被告尤江金鈕犯行洵堪認定。
四、核被告尤江金鈕所為，係犯刑法第143 條第1 項之投票受賄
    罪。被告尤江金鈕警詢時及檢察官偵查中已自白全部犯行，
    依公職人員選舉罷免法第111 條第1 項之規定，應減輕其刑
    。爰審酌被告尤江金鈕係23年出生，已77歲，有其戶籍資料
    在卷可按，智識程度為不識字，惟其於本院審理中亦陳稱不
    會拿那種錢等語（本院卷第211 頁），當可知悉賄選行為破
    壞民主社會之根本價值，其雖曾於警詢與偵查中自白犯行，
    然於本院審理中又翻異前詞，附和同案被告曹文煌、張誌琮
    ，欲卸免刑責，毫無悔意，惟念被告尤江金鈕素行尚佳，有
    臺灣高等法院被告前案紀錄表1 份附卷可按等一切情狀，爰
    量處如主文所示之刑，並諭知易科罰金之折算標準，並依公
    職人員選舉罷免法第113 條第3 項之規定宣告褫奪公權1 年
    。再被告尤江金鈕未曾因故意犯罪受有期徒刑以上刑之宣告
    之事實，有臺灣高等法院被告前案紀錄表1 紙附卷可稽，其
    因一時失慮，致罹刑典，諒經此偵審及科刑之教訓，當知所
    警惕，本院因認所宣告之刑，以暫不執行為適當，爰就被告
    尤江金鈕所犯之罪宣告緩刑2 年，以啟自新。此外，按公職
    人員選舉罷免法第99條第3 項固規定交付之賄賂，不問屬於
    犯人與否均沒收之，但如其賄賂已交付與有投票權之人收受
    ，因收受者係犯刑法第143 條第1 項之投票受賄罪，其所收
    受之賄賂應依刑法第143 條第2 項之規定沒收，如全部或一
    部不能沒收時，追徵其價額，故犯投票行賄罪者已交付之賄
    賂自應依刑法第143 條第2 項之規定於其對向共犯投票受賄
    罪之從刑宣告沒收追徵，不得再依上開公職人員選舉罷免法
    之規定沒收，此有最高法院92年度台上字第4933號判決意旨
    可資參照，是以被告張誌琮、曹文煌交付予被告尤江金鈕1
    千元之賄款，應在被告尤江金鈕宣告刑下諭知沒收。
據上論斷，應依刑事訴訟法第299 條第1 項前段，公職人員選舉
罷免法第111 條第1 項，第113 條第3 項，刑法第11條、第143
條第1 項、第2 項、第41條第1 項前段、第74條第1 項第1 款、
第37條第2 項、第3 項，刑法施行法第1 條之1 ，判決如主文。
本案經檢察官潘國威到庭執行職務。
中    華    民    國   100    年    10    月    25    日
                  刑事第一庭  審判長法  官  涂裕洪
                                    法  官  陳茂亭
                                    法  官  蕭筠蓉
以上正本證明與原本無異。
如不服本判決應於收受本判決送達後10日內向本院提出上訴書狀
，其未敘述上訴理由者，應於上訴期間屆滿後20日內向本院補提
理由書狀（均須按他造當事人之人數附繕本）「切勿逕送上級法
院」
中    華    民    國   100    年    10    月    25    日
                                    書記官  卓春成
附錄論罪科刑法條：
中華民國刑法第143條
有投票權之人，要求、期約或收受賄賂或其他不正利益，而許以
不行使其投票權或為一定之行使者，處 3 年以下有期徒刑，得
併科 5 千元以下罰金。
犯前項之罪者，所收受之賄賂沒收之。如全部或一部不能沒收時
，追徵其價額。
公職人員選舉罷免法第111條
犯第 97 條第 2 項之罪或刑法第 143 條第 1 項之罪，於犯罪
後三個月內自首者，免除其刑；逾三個月者，減輕或免除其刑；
在偵查或審判中自白者，減輕其刑。
意圖他人受刑事處分，虛構事實，而為前項之自首者，依刑法誣
告罪之規定處斷。
公職人員選舉罷免法第113條
犯本章之罪，其他法律有較重處罰之規定者，從其規定。
辦理選舉、罷免事務人員，假借職務上之權力、機會或方法，以
故意犯本章之罪者，加重其刑至二分之一。
犯本章之罪或刑法分則第六章之妨害投票罪，宣告有期徒刑以上
之刑者，並宣告褫奪公權。